【裁判字號】    96,訴,3241
【裁判日期】    970715
【裁判案由】    分割共有物
【裁判全文】
臺灣臺中地方法院民事判決  96年度訴字第3241號
原      告  丁○○
                        樓
訴訟代理人  丙○○
被      告  己○○
訴訟代理人  乙○○
被      告  戊○○
兼上一被告
訴訟代理人  甲○○
上列當事人間分割共有物事件，本院於民國97年7月1日言詞辯論
終結，判決如下：
    主      文
兩造共有坐落臺中縣清水鎮○○段第二○○二之一地號、地目田
、面積三七八七平方公尺土地，其分割方法為如附圖所示Ａ部分
面積六三一點一七平方公尺分歸被告戊○○取得，Ｂ部分面積六
三一點一七平方公尺分歸被告甲○○取得，Ｃ部分面積一二六二
點三三平方公尺分歸被告己○○取得，Ｄ部分面積一二六二點三
三平方公尺分歸原告取得。
訴訟費用新台幣貳萬捌仟捌佰參拾伍元由兩造按附表所示比例負
擔。
    事實及理由
一、原告主張：坐落臺中縣清水鎮○○段第2002之1地號、地目
    田、面積3,787平方公尺土地（下稱系爭土地）為兩造共有
    ，各人之應有部分如附表所示，屬台中縣清水鎮台中港特定
    區都市計畫土地，使用分區為農業區，並非農業發展條例第
    3條第11款所稱之耕地，不受同法第16條分割之限制，且無
    不能分割情形，共有人間亦無不分割契約，現雙方就分割方
    法未能達成協議，為此請求判決原物分割，並聲明如主文第
    1項所示。
二、被告等則以下列情詞置辯，均聲明駁回原告之訴：
  (一)被告己○○部分：不同意原告所提出之分割方案，系爭土地
    與鄰地第2002地號上有十幾棟房屋，現由原告之親戚及被告
    等人及第三人居住使用，如依原告所提方案分割，地上房屋
    有可能要拆除。另兩造之祖父分家時，除系爭土地外，鄰地
    2002地號也同做分配，原告方面分的比較多；關於系爭土地
    ，分家時在被告己○○與被告甲○○土地間種有一排竹子，
    本件分割亦應以此竹子做為中心線。
  (二)被告甲○○、戊○○部分：希望將系爭土地與鄰地第2002地
    號土地一起合併分割。
三、得心證之理由：
  (一)按共有物如無因物之使用目的不能分割或契約訂有不分割之
    期限者，各共有人，得隨時請求分割共有物；共有物之分割
    方法，不能協議決定者，法院得因任何共有人之聲請，命以
    原物分配於各共有人或變賣共有物以價金分配於各共有人之
    方式分配，民法第823條、第824條分別定有明文。查兩造共
    有之系爭土地地目為田，屬臺中縣清水鎮台中港特定區都市
    計畫土地，使用分區為農業區，有原告提出之使用分區證明
    書影本在卷可憑，是系爭土地並非農業發展條例第3條第11
    款所稱之耕地，不受同法第16條分割規定之限制，無不能分
    割情形，且共有人間無不分割契約，亦經雙方所不爭執，而
    兩造就分割方法未能達成協議，原告依首揭規定請求裁判分
    割系爭土地，尚無不合。至被告甲○○、戊○○所陳欲將系
    爭土地與鄰地第2002地號土地合併分割云云，因第2002地號
    土地之共有人與系爭土地之共有人不同，為兩造所不爭執，
    自無從裁判合併分割，併予敘明。
  (二)次按共有物分割方法，法院應斟酌當事人之聲明，共有物之
    性質，經濟效用及全體共有人之利益等公平決之，不受當事
    人主張之拘束（最高法院69年度臺上字第3100號判決參照）
    。查系爭土地上除有下述之建物外，絕大部分係荒地，雜草
    叢生，業經本院會同兩造勘驗屬實，有勘驗筆錄在卷可憑。
    被告等雖不同意原告所提之分割方案，但未能提出其他方案
    供本院斟酌，乃本院依原告所提之分割方案，對照現場建物
    坐落位置，囑託臺中縣清水地政事務所測量人員測繪複丈成
    果圖所得，圖示g、h加強磚造2層建物，門牌號碼分別為台
    中縣清水鎮○○○路57-1、57號，係被告己○○所有，現由
    被告己○○與其家人居住使用，坐落於原告主張分配予被告
    己○○之部分；另圖示e、f建物，門牌號碼台中縣清水鎮○○○路61號，現為被告甲○○居住使用，坐落位置為原告主
    張分配予被告甲○○之部分，是依原告所主張之方案分割，
    不生地上建物拆除問題，而各共有人分配範圍，與其實際使
    用位置大致相同，足認原告主張之分割方式，應屬適切公允
    之方案。
  (三)綜上所述，原告起訴請求分割系爭土地，應予准許。本院並
    認系爭土地之分割，應將如附圖所示Ａ部分面積631.17平方
    公尺分歸被告戊○○取得，Ｂ部分面積631.17平方公尺分歸
    被告甲○○取得，Ｃ部分面積1262.33平方公尺分歸被告己○○取得，Ｄ部分面積1262.33平方公尺分歸原告取得為妥
    適，爰判決如主文第1項所示。
四、本件判決基礎已經明確，兩造其餘主張或陳述，均與本案之
    判斷不生影響，不再一一贅述，併此敘明。
五、按分割共有物具非訟事件之性質，分割共有物之方法，本應
    由法院斟酌何種方式較能增進共有物之經濟效益，並兼顧兩
    造之利益，以決定適當之分割方法，不因何造起訴而有不同
    ，故原告請求分割之訴雖有理由，惟關於訴訟費用負擔，應
    以共有人各按其應有部分比例負擔，方屬事理之平。爰依民
    事訴訟法第80條之1規定，諭知訴訟費用新台幣28,835元（
    裁判費17,335元、地政機關複丈規費11,500元）之負擔如主
    文第2項所示。
中    華    民    國    97    年    7     月    15    日
                  民事第二庭  法  官  王邁揚
以上為正本係照原本作成。
如對本判決上訴，須於判決送達後20日內向本院提出上訴狀。
中    華    民    國    97    年    7     月    15    日
                              書記官
附表
┌──┬──────┬─────────────┐
│編號│  共有人    │  應有部分                │
├──┼──────┼─────────────┤
│1   │  丁○○    │  1/3                     │
├──┼──────┼─────────────┤
│2   │  己○○    │  1/3                     │
├──┼──────┼─────────────┤
│3   │  甲○○    │  1/6                     │
├──┼──────┼─────────────┤
│4   │  戊○○    │  1/6                     │
└──┴──────┴─────────────┘


司法院資訊處製作；財團法人民間司法改革基金會備份。
